最高法院刑事判決　　　　　　　　　　　　　　　九十一年度台上字第四二三二號
　　上　訴　人　甲○○
右上訴人因偽造文書案件，不服台灣高等法院中華民國八十九年三月十日第二審判決
（八十八年度上訴字第三五二二號，起訴案號：台灣板橋地方法院檢察署八十六年度
偵字第一四七九九號），提起上訴，本院判決如左：
    主  文
上訴駁回。
    理  由
按裁判上一罪案件之重罪部分得提起第三審上訴，其輕罪部分雖不得上訴，依審判不
可分原則，第三審法院亦應併予審判，但以重罪部分之上訴合法為前提，如該重罪部
分之上訴為不合法，第三審法院既應從程序上予以駁回，而無從為實體上判決，對於
輕罪部分自無從適用審判不可分原則，併為實體上審判。又刑事訴訟法第三百七十七
條規定：上訴於第三審法院，非以判決違背法令為理由，不得為之。是提起第三審上
訴，應以原判決違背法令為理由，係屬法定要件，且必須依據卷內資料為具體之指摘
，並足據以辨認原判決已具備違背法令之形式，始屬相當。本件原判決認定：上訴人
甲○○受僱於不詳年籍之陳姓成年男子，月薪新台幣（下同）四萬元，並經陳姓男子
之授意，於民國八十六年六月十九日，出面承租台北縣土城市○○路三十三巷七號六
樓之房屋，租期一年。上訴人與陳姓男子明知英文「SEGA」商標圖樣屬日商西雅企業
股份有限公司（下稱西雅公司）向經濟部中央標準局（下稱中標局）申請註冊，取得
指定使用於計算機、微電腦、家用微電腦、公司用微電腦、硬體、軟體、電腦用磁帶
、磁碟、電視遊樂器用之程式卡帶、磁帶、磁碟、磁碟驅動器等商品之商標專用權，
現仍於商標專用期間內（其商標圖樣、註冊指定之商品類別、專用期間，詳如原判決
附表編號(一)所示），暨「PS設計圖」、「Play Station」商標圖樣屬日商新力電腦娛
樂股份有限公司（下稱新力公司）向中標局申請註冊，取得各指定使用於電腦、錄有
電腦程式之卡帶、磁碟、光碟、卡匣（「PS設計圖」）、及電腦、錄有電腦程式之磁
碟、磁卡、磁帶及光碟（「Play Station」）之商標專用權，現仍於商標專用期間內
（其商標圖樣、註冊指定之商品類別、專用期間，詳如該附表編號(二)、(三)）；並明知
不詳姓名人士所販賣者，均屬非西雅公司或新力公司生產或授權生產，而將相同於「
SEGA」、「PS設計圖」註冊商標之圖樣使用於同一商品之光碟軟體之仿冒光碟片；其
中在仿冒之新力公司光碟片之外包裝上，復有使用相同於「Play Station」之註冊商
標圖樣；且明知該等仿冒光碟軟體內並分別有偽註之「PRODUCED BY or UNDER LICEN
SE FROM SEGA ENTERPRISES, LTD.」、「Licensed by Sony Computer Entertainmen
t Inc.」之授權文字，各為足以對外表示該等光碟軟體產品係西雅公司或新力公司生
產或授權生產之一定用意證明之準文書。其二人竟基於共同概括犯意之聯絡，意圖營
利及欺騙他人，未經西雅公司、新力公司之同意及授權，自八十六年六月十九日起，
迄同年七月七日止，由陳姓男子出面以每片四十元之價格，連續向不詳姓名人士販入
大批上揭仿冒光碟片，所販入之仿冒光碟片皆先送至上開租處藏放，由上訴人負責看
管倉儲、包裝及進、出仿冒光碟片、記載帳冊等事務，再由陳姓男子以每片五十元之
價格，連續出售交付予台北縣不特定廠商牟利，據以行使該等仿冒光碟片內軟體所含
之上開準文書，各足以生損害於西雅公司及新力公司等情。因而維持第一審認上訴人
係犯共同連續行使偽造私文書，足以生損害於他人及明知為仿冒商標商品而販賣罪，
依想像競合犯及連續犯之規定，從一重論以共同連續行使偽造私文書，足以生損害於
他人罪，處有期徒刑拾月部分之判決，駁回上訴人在第二審之上訴，業已敘明其所憑
之證據及認定之理由。上訴意旨就重罪之行使偽造私文書部分略稱：(一)第一審法院之
勘驗結果及告訴人西雅公司、新力公司之指訴，均不足以證明扣案光碟片內存有新力
公司及西雅公司之授權文字等事實，自應認定上開授權文字係存在於遊戲主機之內，
乃原判決竟以未臻明確之事實而為不利於上訴人之判斷，於法自有未合；(二)縱認上訴
人交付他人之光碟片內，存有上開授權文字，亦因該等文字須經由螢幕顯示，自不能
與文書同論，且上訴人係將光碟片交付陳姓男子委派之人，並未直接接觸購買者，自
無行使之行為，況購買者一望即知係盜拷光碟，並無受損之虞，自不足以生損害於公
眾或他人，原判決論處上訴人行使偽造私文書罪刑，顯非適法；(三)上訴人僅係受僱於
陳姓男子，原判決竟論上訴人與該陳姓男子為共同正犯，亦有違誤；(四)原判決於理由
內先謂：「以新力主機讀取西雅公司軟體之正版光碟只能出現上開第一畫面（指『SO
NY』及圖之畫面）」；繼而又稱：「將非新力公司生產之遊戲光碟如西雅公司者，置
入新力公司Play Station主機內執行，於電視上會出現上述第一畫面，接著會出現上
方為藍色『SONY』字樣，中間有『Play Station』字樣，下方會出現『 SECI TM』地
域碼，其中『SONY』字樣為第一畫面之殘影，『Play Station』、『 SECI TM』字樣
，則係儲存於主機硬體……」云云，前後矛盾，併屬違法等語。惟查：(一)原判決係以
第一審之勘驗結果及證人即西雅公司軟體工程師川堀昌樹、新力公司軟體工程師島川
惠三之證言，暨西雅公司、新力公司提出之解說照片等證據，經綜合判斷之結果，認
定扣案之仿冒光碟片內之軟體，確各含有新力公司之「 Licensed by Sony Computer
Entertainment Inc. 」授權文字，及西雅公司之「 PRODUCED BY or UNDER LICENSE
FROM SEGA ENTERPRISES,LTD.」授權文字等情，業已詳述其得心證之理由。對於上訴
人原審選任辯護人所為：該等授權文字係來自主機等辯解，認非可採，亦已依據卷內
資料，予以指駁（見原判決第五至九頁，理由二之(三)至(五)）。經核原判決從形式上觀
察，其此部分採證認事職權之行使，尚無違法之情形存在。上訴意旨全憑己見，仍執
其在原審所辯陳詞而為事實上之爭執，自非第三審上訴之適法理由。(二)刑法上所謂文
書，凡外型為有體物，以視覺感官可見之方法，記載文書表意人之思想或意思於該有
體物上者，均足當之。如錄影帶、光碟片之有體物，雖須藉助錄影機、電腦器材始能
將其中之思想、意思顯示於外，但其足以將表意人之思想或意思以視覺感官見其內容
，自屬符合刑法上關於「文書」之概念。雖上訴人行為後，刑法於八十六年十月八日
修正（同年月十日生效），其第二百二十條增訂第二項、第三項，明文將錄音、錄影
、或電磁紀錄（含光碟內之軟體），歸類於準文書。惟此僅係以立法之方式，將上開
當然之概念加以明文化，尚不得謂在該新增訂之條項生效前，錄影帶、錄音帶、光碟
片所含之內容不具有刑法之文書性，自與法律不溯及既往原則之適用無涉。扣案光碟
片內之電磁紀錄，既可藉由電腦主機及顯示器（螢幕）分別表現出偽註之「PRODUCED
 BY orUNDER LICENSE FROM SEGA ENTERPRISES, LTD. 」、「 Licensed by Sony Co
mputer Entertainment Inc. 」等授權文字，而各為足以對外表示該等光碟片內之軟
體產品，係西雅公司或新力公司生產或授權生產之一定用意之證明，即應屬刑法規定
之準文書。原判決認上訴人將相同於扣案之仿冒光碟片出售於人（其行為顯然影響正
版廠商即西雅公司及新力公司之商業利益，足以生損害於各該公司甚明），應構成刑
法第二百十六條、第二百十條之行使偽造（準）私文書罪（見原判決第十一至十二頁
，理由三之(一)），經核亦無上訴意旨所指適用法則不當之違法可言，尚不得據以提起
第三審上訴。(三)以自己犯罪之意思而參與，其所參與者雖非犯罪構成要件之行為，仍
無解於共同正犯之罪責。本件原判決以上訴人係自八十六年六月十九日起，受僱於陳
姓成年男子，由上訴人出面承租倉儲處所，供藏放陳姓男子以每片四十元之價格販入
之大批仿冒光碟片之用，並由上訴人負責看管倉儲、包裝、進、出仿冒光碟片及登載
帳冊等之重要事務，再由陳姓男子以每片五十元之價格，連續出售販賣牟利，上訴人
從中取得每月四萬元之報酬等情，與陳姓男子同有利用販賣仿冒光碟片牟利之意圖，
其對於陳姓男子販賣偽造告訴人授權文字之光碟片之犯罪事實，本有認識，進而與陳
姓男子有將彼此行為視為自己行為之共同犯意之聯絡，各分擔犯罪構成要件行為及犯
罪構成要件以外行為之實施，因認上訴人係以自己犯罪之意參與本件犯行，縱所參與
者為犯罪構成要件以外之行為，仍應論以共同正犯（見原判決第十頁、第十二至十三
頁，理由二之(五)、三之(二)）。經核原判決此部分之論斷，從形式上觀察，於法亦無不
合，自不容妄加指摘，而執為第三審上訴之合法理由。(四)原判決理由內，先後說明「
以新力主機讀取西雅公司軟體之正版光碟片，只能出現上開第一畫面（指『SONY』及
圖之畫面）」、「將非新力公司生產之遊戲光碟如西雅公司者，置入新力公司Play S
tation主機內執行，於電視上會出現上述第一畫面，接著會出現上方為藍色『SONY』
字樣，中間有『Play Station』字樣，下方會出現『 SECI TM』地域碼，其中『SONY
』字樣為第一畫面之殘影，『Play Station』、『 SECI TM』字樣，則係儲存於主機
硬體，惟該畫面卻無『PS設計圖』商標圖樣及『Licensed by Sony Computer Entert
ainment Inc.』授權文字……」（見原判決第五頁末三行、第八頁第三行至第九行）
，僅係行文詳簡不同，核與原判決認定本件仿冒新力公司光碟之軟體內，含有第一審
勘驗時所呈現之第二畫面之『PS設計圖』商標圖樣及「 Licensed by Sony Computer
Entertainment Inc.」授權文字等事實，均無矛盾，上訴意旨妄指原判決理由矛盾，
顯非依卷內資料執為指摘，亦非適法之第三審上訴理由。其關於行使偽造私文書部分
之上訴為違背法律上之程式，應予駁回。至上訴人所犯輕罪之商標法第六十三條明知
為仿冒商標商品而販賣罪部分，則為刑事訴訟法第三百七十六條第一款所列之案件，
原不得上訴於第三審法院，因重罪即行使偽造私文書部分，其上訴既非合法，而應從
程序上予以駁回，其同時觸犯之輕罪即明知為仿冒商標商品而販賣部分，自亦不得再
行上訴，應併予駁回。
據上論結，應依刑事訴訟法第三百九十五條前段，判決如主文。
中      華      民      國    九十一    年      七      月    三十一    日
                              最高法院刑事第十庭
                                  審判長法官  林  增  福
                                        法官  邵  燕  玲
                                        法官  吳  昆  仁
                                        法官  陳  世  雄
                                        法官  惠  光  霞
      右正本證明與原本無異
                                              書  記  官
中      華      民      國    九十一    年      八      月      五      日
